【裁判字號】    90,台上,144
【裁判日期】    900111
【裁判案由】    妨害自由
【裁判全文】
最高法院刑事判決                            九十年度台上字第一四四號
    上  訴  人  丁○○
    選任辯護人  梁宵良律師
    上  訴  人  甲○○
    選任辯護人  黃興木律師
    上  訴  人  乙○○
    選任辯護人  張豐祥律師
    上  訴  人  丙○○
右上訴人等因妨害自由案件，不服台灣高等法院台中分院中華民國八十八年一月五日
第二審判決（八十七年度上訴字第四七九號，起訴案號：台灣台中地方法院檢察署八
十六年度偵字第五三四三、五七三八號），提起上訴，本院判決如左：
    主  文
原判決撤銷。
丁○○、甲○○、乙○○部分發回台灣高等法院台中分院。
丙○○部分不受理。
    理  由
一發回部分：
本件原判決認定上訴人甲○○係偉尚股份有限公司（以下稱偉尚公司）之負責人，上
訴人丁○○為該公司職員。偉尚公司曾出售油壓零件一批與薛樑材轉售與協福自動化
學股份有限公司（以下簡稱協福公司）之蕭超峰。薛樑材因蕭超峰積欠新台幣（下同
）一百五十九萬餘元遲未付款，而將有關單據交予丁○○、甲○○請其等自行向蕭超
峰催討。民國八十五年二月初丁○○、甲○○、與上訴人乙○○為求順利取得貨款，
乃委由江佳展（經原審判決確定）出面以暴力討債。並由丁○○將薛樑材之估價單交
付與江佳展。江佳展乃邀約知情之丙○○共同以挾持之方式討債。五人謀議既定，即
由江佳展、丙○○於八十五年二月十一日，同往台中市○○○街第一廣場二樓某商店
，購得不具殺傷力之玩具手槍一把，非管制之彈簧刀、開山刀各一支、手銬一副為犯
罪之工具。八十五年二月十四日上午，由丁○○、甲○○、乙○○同車出發，江、劉
兩人則租用小客車北上。同日下午三時四十分丁○○等三人先行到達台北市○○路○
段三十四之一號協福公司，確認蕭超峰有來上班。丁○○以行動電話將蕭超峰之體型
特徵告知江佳展，江、劉兩人則在該處樓下等候。至當晚八時十五分許，蕭超峰下樓
，江、劉兩人即以該玩具手槍、開山刀及彈簧刀一支押住蕭超峰並加以毆打，強行將
蕭某推入車內載至台北縣新莊市○○街五十一號珈多利汽車旅館二○八號房。將蕭超
峰以手銬銬在房間內，以此強暴之方法剝奪蕭超峰之行動自由。並要蕭超峰還清所欠
薛樑材之貨款一百五十萬元，否則要用槍加以射殺或強灌農藥，使蕭超峰心生畏懼而
打電話請家人準備現金。至翌日十二時二十分蕭超峰之父備妥一百萬元，江佳展、丙
○○遂押蕭超峰至其住處取得一百萬元之後，始將蕭超峰釋放。經警循線查獲，並扣
得前揭犯罪工具等情。因而撤銷第一審關於此部分之判決，改判論處丁○○、甲○○
、乙○○共同以非法之方法剝奪人之行動自由罪刑，固非無見。
惟查：(一)判決事實欄應詳加記載，理由欄亦應將其認定犯罪事實所憑之證據及其認定
之理由，詳為敘述，始足為適用法律及判斷其適用法律是否適當之根據。本件原判決
認定丁○○、甲○○、、乙○○為求順利取得貨款，乃委由江佳展出面以暴力討債，
並由丁○○將薛樑材之估價單交付與江佳展，江佳展乃邀約知情之丙○○共同以挾持
之方式討債。五人謀議既定，即由江佳展、丙○○實施暴力討債之行為等情。但理由
內對於薛樑材與江佳展共五人如何共同謀議實施暴力討債，並未敘明其所憑之證據及
其認定之理由，揆諸首揭說明，自有判決不備理由之違法。(二)原判決認定八十五年二
月十四日晚上「八時十五分許」，蕭超峰下樓，江、劉兩人即以該玩具手槍、開山刀
及彈簧刀一支押住蕭超峰並加以毆打，強行將蕭某推入車內載至台北縣新莊市○○街
五十一號珈多利汽車旅館二○八號房等情。理由內卻引用江佳展所供於當日「七時餘
」挾持蕭超峰至汽車旅館命其籌錢云云，致事實之記載與理由之說明不相適合，自有
理由矛盾之違法。(三)甲○○於原審辯稱：檢察官向電信局調取之通聯記錄顯示，其僅
與丁○○、林聰明二人通話，並無與江佳展、丙○○二人之通話紀錄，足證與該二人
不認識等語（見原審卷第三十七－一頁），江佳展於第一審調查時供稱：「（你那天
去協福公司做什麼？）是丁○○叫我去收帳。」；「（甲○○、乙○○有無叫你去？
）沒有」（見第一審卷第四十二頁背面）等語。此對於甲○○、乙○○有利之證據，
何以不能採取，原判決並未敘明其理由，亦有判決不備理由之違誤。上訴意旨均執以
指摘原判決此部分為不當，非無理由，應認有發回更審之原因。
二不受理部分：
按被告死亡者，應諭知不受理之判決，刑事訴訟法第三百零三條第五款定有明文。本
件上訴人丙○○於八十八年一月二十六日上訴本院後，已於八十九年十一月二十三日
死亡，有台灣台中地方法院檢察署相驗屍體證明書影本一件及台中縣太平市戶政事務
所戶籍謄本二件附本院卷可按。原判決未注意及此，自有未當，應就此部分之判決撤
銷，諭知不受理之判決，以資糾正。
據上論結，應依刑事訴訟法第三百九十七條、第四百零一條、第三百九十八條第二款
、第三百零三條第五款，判決如主文。
中      華      民      國     九十     年      一      月     十一     日
                              最高法院刑事第七庭
                                  審判長法官  吳  雄  銘
                                        法官  池  啟  明
                                        法官  石  木  欽
                                        法官  郭  毓  洲
                                        法官  吳  三  龍
      右正本證明與原本無異
                                              書  記  官
中      華      民      國     九十     年      一      月      十五    日


司法院資訊處製作；財團法人民間司法改革基金會備份。
